臺灣苗栗地方法院民事簡易判決
110年度苗簡字第191號
原      告  台新國際商業銀行股份有限公司

法定代理人  尚瑞強  


訴訟代理人  謝翰儀  
            廖克修  
            邱志仁  
被      告  邱王月娥

            邱鯨澤  


            邱桂蓮  


            邱勁智  

上列當事人間請求代位請求分割遺產等事件，本院於民國110年
11月23日言詞辯論終結，判決如下：
　　主  文
被代位人邱富民與被告應就被繼承人邱乾凱所遺如附表一編號1
至13所示遺產辦理繼承登記。
被代位人邱富民與被告就被繼承人邱乾凱所遺如附表一編號1至
15所示之遺產，應依附表二所示應繼分比例分割為分別共有。
訴訟費用按附表二所示訴訟費用負擔比例負擔。
    事實及理由
壹、程序方面
    被告經合法通知，均未於言詞辯論期日到場，核無民事訴訟
    法第386 條各款所列情形，爰依原告聲請，由其一造辯論而
    為判決。
貳、實體方面
一、原告主張：被代位人邱富民（下稱邱富民）積欠原告新臺幣
    401,392元本息、違約金未清償；而被繼承人邱乾凱前於民
    國92年2月2日死亡，遺有附表一編號1至15所示不動產（下
    合稱系爭遺產），且邱富民及被告均為邱乾凱之法定繼承人
    ，渠等均未拋棄繼承，惟迄未達成系爭遺產分割協議仍維持
    公同共有，妨害原告對於邱富民財產之強制執行，邱富民既
    怠於行使請求分割遺產權利，致原告無法對系爭遺產就邱富
    民之應有部分聲請強制執行，原告為保全債權，爰依民法第
    242 條、第1164條之規定，代位請求分割遺產，並主張繼承
    人間按應繼分比例各1/5維持分別共有；又邱富民及被告就
    如附表一編號1至13所示土地均尚未辦理繼承登記，爰並請
    求為繼承登記。並聲明：如主文第1、2項所示。
二、被告均未於言詞辯論期日到場，亦未提出書狀作何聲明或陳
    述。
三、得心證之理由：
　㈠原告主張之事實，業據其所提之臺灣臺北地方法院109年度北
    簡字第302號民事簡易判決及確定證明書、土地謄本、戶籍
    謄本、繼承系統表等件為證，並有本院調閱財政部臺北國稅
    局遺產稅逾核課期間案件證明書節本、382-49、382-50地號
    土地辦理繼承登記申請書在卷可憑（見本院卷第20至23、46
    至52、63至126、275、355至362頁），本院審酌原告提出之
    上開證據，堪認原告之主張為真實。
　㈡按債務人怠於行使其權利時，債權人因保全債權，得以自己
    之名義，行使其權利，但專屬於債務人本身者，不在此限，
     民法第242 條定有明文。此項代位權行使之範圍，就同法
    第243 條但書規定旨趣推之，並不以保存行為為限，凡以權
    利之保存或實行為目的之一切審判上或審判外之行為，諸如
    假扣押、假處分、聲請強制執行、實行擔保權、催告、提起
    訴訟等，債權人皆得代位行使；而繼承人自繼承開始時，承
    受被繼承人財產上之一切權利，並得隨時請求分割遺產，是
    繼承人於繼承開始後，其對遺產之權利，性質上即為具有財
    產價值之權利；若執行法院已就債務人公同共有權利為查封
    ，如債務人有怠於辦理遺產分割之情形，尚非不得由債權人
    代位提起分割遺產訴訟（最高法院69年台抗字第240 號判例
    、99年度台抗字第392 號裁定意旨、臺灣高等法院暨所屬法
    院104 年法律座談會民事類提案第7 號法律問題研討結果參
    照）。再民法第242條所定代位權係債權人代行債務人之權
    利，代行者與被代行者之間，必須有債權債務關係之存在，
    而代位權之行使，須債權人如不代位行使債務人之權利，其
    債權即有不能受完全滿足清償之虞時，始得為之。倘債之標
    的與債務人之資力有關，如金錢之債，代位權之行使應以債
    務人陷於無資力或資力不足為要件（最高法院101年度台上
    字第1157號、94年度台上字第301號判決要旨參照）。經查
    ，邱富民於107年、108年工作所得僅有12,000元、3,865元
    ，有本院查詢之所得明細表在卷可憑，其所得與積欠原告之
    債務相差甚鉅，除其繼承系爭遺產外，並無財產可供清償，
    而系爭遺產迄今尚未分割，有前開土地謄本為憑，邱富民怠
    於行使遺產分割之權利，致其債權人即原告未能就其財產受
    償，則原告為保全債權，代位邱富民訴請分割遺產，自屬有
    據。
　㈢次按分割共有物既對物之權利有所變動，即屬處分行為之一
    種，凡因繼承於登記前已取得不動產物權者，其取得雖受法
    律之保護，不以其未經繼承登記而否認其權利，但繼承人如
    欲分割其因繼承而取得公同共有之遺產，因屬於處分行為，
    依民法第759 條規定，自非先經繼承登記，不得為之，且為
    訴訟經濟計，當事人一訴請求辦理繼承登記後再為分割，並
    無不可（最高法院68年度第13次民事庭會議、70年度第2 次
    民事庭會議決議、69年台上字第1012號判例意旨參照）。查
    被繼承人邱乾凱所遺系爭遺產均為不動產，其繼承人邱富民
    及被告就附表一編號1至13所示土地尚未辦理繼承登記，則
    原告請求邱富民及被告就附表一編號1至13所示土地辦理繼
    承登記，以利分割遺產，應予准許，並諭知如主文第1項所
    示。
　㈣再按分割之方法不能協議決定，或於協議決定後因消滅時效
    完成經共有人拒絕履行者，法院得因任何共有人之請求，命
    以原物分配於各共有人，但各共有人均受原物之分配顯有困
    難者，得將原物分配於部分共有人；或原物分配顯有困難時
    ，得變賣共有物，以價金分配於各共有人；或以原物之一部
    分分配於各共有人，他部分變賣，以價金分配於各共有人，
    民法第824條第2項定有明文。又公同共有物之分割，除法律
    另有規定外，準用關於共有物分割之規定，此觀同法第830
    條第2項規定自明。是遺產之分割方法，法院有自由裁量之
    權，不受共有人主張之拘束，然應斟酌共有物之性質、經濟
    效用及全體共有人利益等，公平裁量。復按在公同共有遺產
    分割自由之原則下，民法第1164條規定，繼承人得隨時請求
    分割遺產，該條所稱之「得隨時請求分割」，依同法第829
    條及第830條第1項規定觀之，自應解為包含請求終止公同共
    有關係在內，俾繼承人之公同共有關係歸於消滅而成為分別
    共有，始不致與同法第829條所定之旨趣相左，庶不失繼承
    人得隨時請求分割遺產之立法本旨（最高法院93年度台上字
    第2609號判決意旨參照）。本院審酌原告主張系爭遺產按繼
    承人之應繼分比例分割，且依繼承人應繼分比例維持分別共
    有，未損及繼承人間之利益及公平，亦保留日後協議使用或
    各自處分其應有部分之空間。是本院認系爭遺產以應繼分之
    比例維持分別共有之分割方法為妥適，爰採原告主張之分割
    方法為本件分割方案，並諭知如主文第2項所示。
四、綜上所述，原告依民法第242 條、第1164條規定代位邱富民
    請求被告應就邱乾凱所遺如附表一編號1至13所示土地辦理
    繼承登記後，就系爭遺產按附表二所示應繼分比例分割為分
    別所有，為有理由，應予准許。
五、末按因共有物分割、經界或其他性質上類似之事件涉訟，由
    敗訴當事人負擔訴訟費用顯失公平者，法院得酌量情形，命
    勝訴之當事人負擔其一部（民事訴訟法第80條之1）。則代
    位分割遺產之訴，係由原告以自己名義主張代位權，以保全
    債權為目的而行使債務人之遺產分割請求權，原告與被告間
    實屬互蒙其利。是以原告代位邱富民提起本件分割遺產之訴
    雖有理由，惟關於訴訟費用之負擔，仍應由全體繼承人各按
    其法定應繼分比例負擔，始屬公允，而邱富民應分擔部分即
    由原告負擔之，爰諭知如主文第3項所示。
六、訴訟費用負擔之依據：民事訴訟法第80條之1 、第85條第1
    項。 　　　　　　　　　　　　　
中　　華　　民　　國　　110 　年　　11　　月　　30　　日
                  苗栗簡易庭  法　官　黃思惠
以上正本係照原本作成。　　　　　　　　　
如對本判決上訴，須於判決送達後20日內向本院提出上訴狀（須
附繕本）。如委任律師提起上訴者，應一併繳納上訴審裁判費。
                              書記官  林翰章
中　　華　　民　　國　　110 　年　　11　　月　　30　　日

附表一
編號 遺產（土地）  權利範圍     備  註 1 苗栗縣○○鄉○○○段000000地號 1/3 未辦繼承登記 2 苗栗縣○○鄉○○○段000000地號 1/3 未辦繼承登記 3 苗栗縣○○鄉○○○段000000地號 1/3 未辦繼承登記 4 苗栗縣○○鄉○○○段000000地號 1/3 未辦繼承登記 5 苗栗縣○○鄉○○○段000000地號 1/3 未辦繼承登記 6 苗栗縣○○鄉○○○段0000000地號 1/3 未辦繼承登記 7 苗栗縣○○鄉○○○段0000000地號 1/3 未辦繼承登記 8 苗栗縣○○鄉○○○段0000000地號 1/3 未辦繼承登記 9 苗栗縣○○鄉○○○段000地號 1/3 未辦繼承登記 10 苗栗縣○○鄉○○○段000000地號 2/3 未辦繼承登記 11 苗栗縣○○鄉○○○段000000地號 1/2 未辦繼承登記 12 苗栗縣○○鄉○○○段000000地號 1/2 未辦繼承登記 13 苗栗縣○○鄉○○○段000地號 1/1 未辦繼承登記 14 苗栗縣○○鄉○○○段000000地號 1/3 已辦繼承登記 15 苗栗縣○○鄉○○○段000000地號 1/3 已辦繼承登記 

附表二
編號 繼承人 應繼分比例  訴訟費用負擔比例   1 被代位人邱富民 1/5  原告 1/5 2 被告邱王月娥 1/5  被告邱王月娥 1/5 3 被告邱鯨澤 1/5  被告邱鯨澤 1/5 4 被告邱桂蓮 1/5  被告邱桂蓮 1/5 5 被告邱勁智 1/5  被告邱勁智 1/5